臺灣高雄地方法院民事判決　　　　　　 100年度訴字第1394號
原　　　告　元大商業銀行股份有限公司
法定代理人　顏慶章
訴訟代理人　葉元昌
被　　　告　宋沛蓉原名：宋瑜.
上列當事人請求清償借款事件，本院於民國100年12月15日言詞
辯論終結，判決如下：
    主      文
原告之訴駁回。
訴訟費用由原告負擔。
    事實及理由
壹、程序部分：
一、按被告不抗辯法院無管轄權，而為本案之言詞辯論者，以其
    法院為有管轄權之法院，民事訴訟法第25條定有明文。是以
    如當事人合意定第一審管轄法院後，原告拋棄其合意定管轄
    法院之權益，逕向被告住所地之法院起訴，被告亦無異議而
    為本案之言詞辯論者，該受訴法院即為有管轄權之法院（最
    高法院91年度台抗字第351 號判決意旨參照）。經查，依原
    告所提出並主張其與被告所簽訂之借款遵守條件第10條雖約
    定，關於該借款糾紛合意以臺灣臺南地方法院為管轄法院，
    有原告所提之借據1 份（下稱系爭借據）在卷可稽（見本院
    卷第8 頁正、反面），而本件原告即憑上開借據，依連帶保
    證及消費借貸之法律關係，請求被告連帶清償訴外人即借款
    債務人黃淑媛尚未清償之借款、利息及違約金，依上開借款
    遵守條件第10條之約定，本應由兩造合意之臺灣臺南地方法
    院管轄；惟原告拋棄其合意管轄之利益，而同意由本院為本
    件訴訟之管轄法院（見本院卷第56頁），又被告於應訴時亦
    未抗辯本院無管轄權，而為本案之言詞辯論，揆諸首揭法條
    規定及判決之意旨，本院自為有管轄權之法院，合先敘明。
二、又按訴狀送達後，原告不得將原訴變更或追加他訴，但擴張
    或減縮應受判決事項之聲明者，不在此限，民事訴訟法第25
    5 條第1 項第3 款定有明文。本件原告起訴時，原請求被告
    應給付原告新臺幣（下同）1,983,745 元，及自民國93年12
    月23日起至清償日止，按年息百分之8.75計算之利息，暨自
    93年12月23日起至清償日止，逾期超過6 個月者，按年息百
    分之20計算之違約金。嗣於100 年9 月29日本院審理期間到
    庭陳述，將聲明減縮為被告應給付原告1,983,745 元，及自
    95年7 月12日起至清償日止，按年息百分之8. 75 計算之利
    息，暨自95年8 月13日為止，按年息百分之20計算之違約金
    。核原告所為，係屬減縮應受判決事項之聲明，於法並無不
    合，應予准許，先此敘明。
貳、實體部分：
一、本件原告起訴主張：原告於94年6 月17日概括承受臺南市第
    七信用合作社（下簡稱臺南七信）之業務，而訴外人黃淑媛
    於88年12月30日，曾邀同被告為連帶保證人，向原告之前手
    臺南七信借款3,000,000 元（下稱系爭借款），約定借款期
    限1 年，利率按基本放款利率變動而調整，目前調整為年息
    百分之8. 75 計付。並約定如未按其給付本金或利息者者，
    債務視為全部到期，且自逾期之日起6 個月以內加上開利率
    百分之10，於6 個月以上者，其超過6 月部分加上開利率百
    分之20計付違約金。詎訴外人黃淑媛拒不履行每月繳息之約
    定，經原告聲請拍賣系爭借款之抵押物，而經臺灣臺南地方
    法院以該院93年度執坤字第6812號強制執行事件，拍賣抵押
    物並做成分配表予以分配後，原告所得分配之受償金額本金
    部分尚不足1,983,745 元。因被告為系爭借款之連帶保證人
    ，依法自應負連帶清償責任。爰依消費借貸及連帶保證之法
    律關係，提起本訴，並聲明求為命被告給付1,983,745 元，
    及自95年7 月12日起按年息百分之8.75計算之利息與自95年
    7 月21日起至清償日止，按年息百分之20計算之違約金。
二、被告則以：伊雖曾於83年12月7 日同意擔任訴外人黃淑媛向
    原告借款1,500,000 元之連帶保證人，並簽名於約定書上（
    見本院卷第38頁），惟其於88年12月30日時，並未同意擔任
    系爭借款之連帶保證人，更未前往辦理對保，系爭借據上簽
    名並非其所親簽，印章亦非被告所有等語，資為抗辯。並聲
    明：原告之訴駁回。
三、被告曾擔任訴外人黃淑媛向原告借款之連帶保證人，並於83
    年12月7 日親自簽名於約定書等事實，為兩造所不爭執，且
    有約定書1 份在卷為證（見本院卷第38頁），然被告否認有
    於88年12月30日擔任系爭借款之連帶保證人等情，亦否認系
    爭借據上簽名及印章之真正，並以前詞置辯，是本件爭點厥
    為：系爭借據上之簽名印章是否為被告所為？被告有無同意
    續任系爭借款之連帶保證人？
四、本院之判斷：
（一）按當事人主張有利於己之事實者，就其事實有舉證之責任
      ，民事訴訟法第277 條前段定有明文。又民事訴訟如係由
      原告主張權利者，應先由原告負舉證之責，若原告先不能
      舉證，以證實自己主張之事實為真實，則被告就其抗辯事
      實即令不能舉證，或其所舉證據尚有疪累，亦應駁回原告
      之訴（最高法院17年上字第917 號判例意旨可資參照）。
      次按，銀行於借款屆期未清償時，與債務人另立新借據，
      俗稱「換單」，其性質究係延展清償期、新債清償或債務
      更新，應視當事人之真意而定，而當事人之真意為何，應
      可從當事人明示之意思、契約之內容及原借款之處理方式
      等因素，綜合判斷。又按因清償債務而對於債權人負擔新
      債務者，除當事人另有意思表示外，若新債務不履行時，
      其舊債務仍不消滅，民法第320 條定有明文。而本件原告
      與訴外人黃淑媛於88年12月30日另立系爭借據後，已將原
      借據銷毀，而未加以保留等情，乃據原告於本院審理中證
      述在卷（見本院卷第56頁），由此顯見原告有與訴外人黃
      淑媛另成立新債權債務關係之意思，是以本件訴外人黃淑
      媛於88年12月30日簽立之系爭借據，應非83年度借款之清
      償期之延展，而係另行成立之新債務；且由上開原告已將
      原借據銷毀之事實亦可得知，其應有消滅舊債務之意思表
      示，依上開民法第320 條之反面解釋，則訴外人黃淑媛於
      83年間向原告借款之舊債務應已消滅。故本件原告與訴外
      人黃淑媛間於88年12月30日所另立之系爭借據，其性質應
      為債務更新，合先敘明。
（二）本件原告雖主張本於消費借貸及連帶保證之法律關係，向
      被告為請求連帶清償訴外人黃淑媛尚未清償之系爭借款、
      利息及違約金云云，而被告亦固坦承曾有於83年間為訴外
      人黃淑媛向被告之前手即臺南七信借款擔任連帶保證人等
      情，卻否認有於88年間再次同意擔任系爭借款之連帶保證
      人，則依上開對系爭借款性質之說明，系爭借款之性質既
      應認為係為債務更新，而非83年間訴外人黃淑媛向原告之
      前手即臺南七信所借款項之延展，自應由原告就被告另有
      同意就系爭借款擔任連帶保證人之事實負舉證責任。然查
      ，原告主張被告有就系爭借款續任連帶保證人之情，固據
      提出系爭借據及約定書等資料在卷為證（見本院卷第37-3
      8 頁），而被告雖對於83年間簽立之約定書上其簽名印章
      之真正不爭執，然對於系爭借據上簽名印章之真正則為否
      認（見本院卷第56頁及第63頁），又系爭借據與連帶保證
      書上「宋瑜」簽名印章字樣，兩者間之書寫筆畫、順序、
      線條連接處、線條方向等各種文字特徵情狀，單以肉眼予
      以觀察研判，即足判定兩者間確有明顯之差異，則系爭借
      據上之簽名印章，在原告未能為其他積極立證之情形下，
      均無從據以認定係被告所親為，尚難據此為有利原告之認
      定。
（三）另原告雖復主張依約定書第2 條及第10條之規定，有關文
      件之更換視為立約人之代理人，所謂有關文件之更換應包
      含系爭借據之簽立云云（見本院卷第63頁）。惟查，系爭
      借據之性質乃屬債務更新，而非單純文件之更換，已如前
      述，況觀諸約定書第2 條乃約定：立約人因名稱、組織、
      章程內容、印鑑、代表人、代表人權限範圍或其他足以影
      響貴社權益變更情事發生時，應即以書面將變更情事通知
      貴社，並辦妥變更或註銷留存印鑑之手續。於未為前項通
      知及變更或註銷留存印鑑手續前與貴社所為之交易，立約
      人均願負其責任，如因而造成貴社損害，並負賠償責任；
      至於該約定書第10條則係規定：凡持有貴社發給立約人之
      擔保物收據或保管證或立約人印鑑，前往貴社請求返還或
      更換擔保物及有關文件者，均視為立約人之代理人，貴社
      得准予返還或更換之。綜觀上開約定書之規定，僅約定持
      有被告印鑑前往臺南七信請求「返還有關文件」者，視為
      被告之代理人，並未提及就「重新訂立借貸契約」等債務
      更新事宜，亦有代理權，故原告之上開主張，核非可採。
      因此，在本件原告無法提出其他積極證據足以證明被告確
      有同意續為系爭借款之連帶保證人之情形下，原告僅提出
      系爭借據及約定書，而主張被告確有為訴外人黃淑媛向原
      告之前手臺南七信之系爭借款擔任連帶保證人之情，洵難
      採信。
（四）末按當事人互相表示意思一致者，無論其為明示或默示，
      契約即為成立；稱連帶保證者，謂當事人約定，一方於他
      方之債務人不履行債務時，尤其代負履行責任之契約，民
      法第153 條第1 項及第739 條分別定有明文。查本件原告
      既無法證明被告曾簽定系爭借據，同意續任系爭借款之連
      帶保證人，與原告之前手臺南七信簽訂連帶保證契約書，
      則兩造間自無成立連帶保證契約。從而，原告本於連帶保
      證及消費借貸之法律關係訴請被告應給付原告1,983,745
      元，及自95年7 月12日起按年息百分之8.75計算之利息與
      自95年7 月21日起至清償日止，按上開年息百分之20計算
      之違約金，即屬無據，應予駁回。
據上論結，本件原告之訴為無理由，依民事訴訟法第78條，判決
如主文。
中    華    民    國   100    年    12    月    29    日
                      民事第六庭法  官  李怡諄
以上正本係照原本作成。
如對本判決上訴，須於判決送達後20日內向本院提出上訴狀。如
委任律師提起上訴者，應一併繳納上訴審裁判費。
中    華    民    國   100    年    12    月    29    日
                                書記官  陳俊亦